臺灣彰化地方法院刑事判決　　　　　　　 96年度易字第591號
公　訴　人　臺灣彰化地方法院檢察署檢察官
被　　　告　乙○○
上列被告因詐欺案件，經檢察官提起公訴（96年度偵字第2902號
），本院判決如下：
    主    文
乙○○無罪。
    理    由
一、公訴意旨略以：被告乙○○意圖為自己不法之所有，明知已
    無資力，竟仍於民國90年6月20日，以急需周轉為由，至彰
    化縣彰化市○○街2號向甲○○○借款新臺幣（下同）30萬
    元，約定每月利息1萬5千元、清償日為91年1月20日，並簽
    發如附表編號1至5所示之支票5紙，致告訴人甲○○○陷於
    錯誤而同意借款，如數交付借款予被告乙○○；又於同年7
    月30日向告訴人甲○○○承租坐落於上址之房屋，供其子居
    住，租期自90年9月30日至91年9月29日止，每月租金為3千
    元，並簽發如附表編號6之支票1紙予告訴人甲○○○，作為
    支付租金及水電費之用，致告訴人甲○○○陷於錯誤而同意
    出租該屋。詎上開支票屆期提示均遭退票，至此告訴人甲○
    ○○始知受騙，被告乙○○共詐得30萬元及未支付之房租及
    水電費計4萬元等財產上不法利益，因認被告乙○○涉犯刑
    法第339條第1項之詐欺取財罪嫌及同條第2項之詐欺得利罪
    嫌。
二、按犯罪事實應依證據認定之，無證據不得認定其犯罪事實；
    又不能證明被告犯罪者，應諭知無罪之判決，刑事訴訟法第
    154條第2項、第156條第2項、第301條第1項分別定有明文。
    次按刑事訴訟上證明之資料，無論其為直接或間接證據，均
    須達於通常一般之人均不致有所懷疑，而得確信其為真實之
    程度，始得據為有罪之認定，若其關於被告是否犯罪之證明
    未能達此程度，而有合理懷疑之存在，致使無從形成有罪之
    確信，根據「罪證有疑，利於被告」之證據法則，即不得遽
    為不利被告之認定，有最高法院76年台上字第4986號判例可
    稽。再者，告訴人之告訴係以使被告受刑事訴追為目的，是
    其陳述是否與事實相符，仍應調查其他證據以資審認，此有
    最高法院52年台上字第1300號判例可資參照。又刑事訴訟法
    第161條已於91年2月8日修正公布，其第1項規定：檢察官就
    被告犯罪事實，應負舉證責任，並指出證明之方法。因此，
    檢察官對於起訴之犯罪事實，應負提出證據及說服之實質舉
    證責任。倘其所提出之證據，不足為被告有罪之積極證明，
    或其指出證明之方法，無從說服法院以形成被告有罪之心證
    ，基於無罪推定之原則，自應為被告無罪判決之諭知。
三、公訴人認被告乙○○涉有前開詐欺取財及詐欺得利犯嫌，無
    非係以告訴人即證人甲○○○於偵訊中之證述、被告於偵訊
    中之部分自白及卷附如附表所示之支票影本、退票理由單各
    6紙、華南商業銀行南投分行95年12月14日（95）華投存字
    第337號函暨所附帳號000000000000號帳戶存款往來明細表
    、臺灣銀行南投分行95年12月12日南投營密字第0950006500
    1號函暨所附帳號000000000000號帳戶交易明細表等為其主
    要論據。訊據被告堅決否認涉有前開詐欺取財及詐欺得利犯
    嫌，辯稱：伊係於90年1月間向告訴人甲○○○借款30萬元
    ，約定每個月利息1萬5千元，每2個月支付1次利息共3萬元
    ，其借款時即一併簽發清償利息及本金之支票，又附表編號
    6所示之支票係欲支付伊兒子於89年至90年間向告訴人租屋
    之租金所簽發，後來伊雖因週轉不靈而導致附表所示之支票
    均退票，但伊並沒有詐欺之意圖等語。經查：
（一）被告曾於90年間向告訴人借款30萬元之事實，為被告所自
      承，並經告訴人於偵訊及本院審理時證述在卷，且有如附
      表編號1所示之支票影本在卷可按，應堪認定。惟關於被
      告向告訴人借款之確切時間，告訴人於偵訊中固證述：被
      告係於90年6月20日，至彰化縣彰化市○○街2號向其借款
      30萬元，因而簽發如附表編號1至5所示之支票等語。惟其
      於本院審理時已翻異前詞，改稱：被告係於約定清償本金
      之91年1月20日的1年前向其借款30萬元，約定每個月利息
      1萬5千元，每2個月支付1次利息共3萬元，被告借款時即
      一併簽發清償利息及本金之支票等語，核與被告於本院審
      理時所供相符；且觀諸卷附之前揭臺灣銀行南投分行函所
      附交易明細表，顯示被告所簽發予告訴人欲支付上開借款
      第1期利息之支票（面額為3萬元，票號為AL0000000號，
      發票日為90年2月20日），確有於90年2月20日付款，至支
      付第2期利息之支票（面額為3萬元，票號為AL0000000號
      ，發票日為90年4月20日），則因當時被告上開臺灣銀行
      帳戶已被列為拒絕往來戶，因而告訴人於90年4月20日提
      示請求付款時，遭付款人臺灣銀行退票等情，顯然被告向
      告訴人借用上開款項時，係簽發上開2張支票及附表編號1
      至5所示之5張支票予告訴人無訛，堪認告訴人於偵訊中所
      證應非真實，其於本院審理時所述方與事實相符，是以被
      告向告訴人借用前開款項及簽發如附表編號1至5所示支票
      之時間均係於90年1月間之情，堪以認定，此部分公訴人
      尚有所誤認。
（二）參照卷附前揭臺灣銀行南投分行函暨所附交易明細表及華
      南商業銀行南投分行函暨所附存款往來明細表，被告分別
      至臺灣銀行南投分行、華南商業銀行南投分行開設上開帳
      戶後，均於90年3月30日遭列為拒絕往來戶，而被告以上
      開帳戶所簽發之支票，直至90年2月23日均有遵期付款，
      顯然被告於90年1月間以上開臺灣銀行帳戶簽發附表編號1
      至5所示之支票時，對於所簽發之支票均仍能正常付款而
      維護其信用，何況被告所簽發予告訴人用以支付上開借款
      第1期利息之支票確有付款之情，已如前述，是以雖依卷
      附之前揭退票理由單，附表編號1至5所示之支票之後均遭
      退票，然此僅能證明被告嗣後因週轉不靈而失卻清償能力
      ，尚難認被告簽發附表編號1至5所示支票予告訴人時即具
      有詐欺之犯意。
（三）又被告於偵訊中自承其於簽發附表編號1至5所示支票時已
      積欠他人很多債務，因而向告訴人借用上開款項之情，公
      訴人並依此認被告於借款之時具有詐欺之犯意。惟衡情一
      般人於經濟困難時，大部分均會向他人借用款項應急，是
      以被告所述本與常情相符，尚不能因被告嗣後未能遵期還
      款，即遽論被告於借款之時必有不法所有之意圖。
（四）告訴人於偵訊中雖證述：被告於90年7月30日簽發附表編
      號6所示之支票予伊，用以支付被告之兒子向伊承租房屋
      之租金及水電費等語，公訴人並以此為據，而認定被告上
      開華南商業銀行帳戶當時既已被列為拒絕往來戶，被告仍
      以上開帳戶簽發附表編號6所示之支票，顯有拒不付款之
      詐欺犯意。惟參諸卷附前揭臺灣銀行南投分行函及華南商
      業銀行南投分行函，被告上開臺灣銀行及華南商業銀行之
      帳戶，已均於90年3月30日遭列為拒絕往來戶，且於90年7
      月30日時，告訴人所持有被告所簽發用以支付上開借款第
      2期、第3期利息之支票均已退票，衡情告訴人當時焉有可
      能再收取被告所簽發之支票？顯然告訴人於偵訊中所證其
      收受前開支票之時間係90年7月30日之情，應與事實有違
      。又告訴人於本院審理時改稱：伊忘記被告係於何時簽發
      上開支票等語，而本院復查無其他積極證據足資證明被告
      簽發上開支票之確切時間，本諸「罪證有疑，利於被告」
      之證據法則，即應為有利於被告之認定，而不得遽認被告
      係於上開華南商業銀行帳戶被列為拒絕往來戶後，始簽發
      附表編號6所示之支票，而具有不法所有之意圖。
四、綜上所述，告訴人於偵訊中雖指訴被告涉有詐欺取財及詐欺
    得利犯嫌，然經本院調查後，認其此部分指訴與事實有違而
    不足採信，而卷附之其餘證據，均不足為不利於被告之認定
    ，皆已詳如前述，自不得單憑告訴人於偵訊中之片面指訴，
    即遽認被告有其所指之詐欺取財及詐欺得利犯嫌。是以本件
    依公訴人所提出之證據，尚無法使本院審理之法官形成被告
    有罪之心證，復查無其他積極證據足認被告有公訴人所指之
    詐欺取財及詐欺得利犯嫌，揆之前開法條及判例意旨，即應
    為被告有利之認定，而對被告為無罪之諭知。
本案經檢察官劉世豪到庭執行職務。
中　　華　　民　　國　　96　　年　　8 　　月　　28　　日
                  刑事第七庭    審判長法  官   李進清
                                      法  官   王昌鑫
                                      法  官   紀佳良
以上正本證明與原本無異。
如不服本判決，應於判決送達後10日內，向本院提出上訴書狀，
上訴書狀應「敘述具體上訴理由」，並按他造當事人之人數附繕
本。「切勿逕送上級法院」。
告訴人或被害人對於判決如有不服具備理由請求檢察官上訴者，
其上訴期間之計算係以檢察官收受判決正本之日期為準。
中　　華　　民　　國　　95　　年　　8 　　月　　30　　日
                                      書記官   詹國立
  附表：
 ┌──┬────┬───┬────┬──────────┬─────┬──┐
 │編號│發票日期│發票人│票面金額│付款人              │支票號碼  │備註│
 ├──┼────┼───┼────┼──────────┼─────┼──┤
 │ 一 │91.01.20│乙○○│30萬元  │臺灣銀行南投分行    │AL0000000 │本金│
 ├──┼────┼───┼────┼──────────┼─────┼──┤
 │ 二 │90.06.20│同上  │3萬元   │同上                │AL0000000 │利息│
 ├──┼────┼───┼────┼──────────┼─────┼──┤
 │ 三 │90.08.20│同上  │3萬元   │同上                │AL0000000 │利息│
 ├──┼────┼───┼────┼──────────┼─────┼──┤
 │ 四 │90.10.20│同上  │3萬元   │同上                │AL0000000 │利息│
 ├──┼────┼───┼────┼──────────┼─────┼──┤
 │ 五 │90.12.20│同上  │3萬元   │同上                │AL0000000 │利息│
 ├──┼────┼───┼────┼──────────┼─────┼──┤
 │ 六 │90.09.30│同上  │4萬元   │華南商業銀行南投分行│EC0000000 │    │
 └──┴────┴───┴────┴──────────┴─────┴──┘
